臺灣臺北地方法院刑事判決　　　　　 九十四年度訴字第二一號
　　公　訴　人　臺灣臺北地方法院檢察署檢察官
　　被　　　告　丁○○
　　　　　　　　甲○○
　　共　　　同
　　選任辯護人　林辰彥律師
　　　　　　　　陳石山律師
　　　　　　　　趙佑全律師
上列被告二人因偽造文書等案件，經檢察官提起公訴（九十三年
度偵字第一四三四六號），本院判決如下：
    主  文
丁○○、甲○○共同行使偽造私文書，足以生損害於公眾及他人
，各處有期徒刑肆月，如易科罰金，均以參佰元折算壹日。
    事  實
一、緣乙○○原係超緯工程股份有限公司（設臺北市中正區○○○路○段一七六號三樓之二，以下稱超緯公司）董事長。嗣
    於民國九十一年間，丁○○因有意開發基隆市七堵區○○○○段土地作為土石方堆置場（以下稱瑪陵坑棄土場），乃與
    乙○○合作，約定以超緯公司名義申請開發，由丁○○、乙○○二人各佔百分之六十五、百分之三十五之股份。然因乙○○債信欠佳，為免影響超緯公司之授信評等，丁○○乃提
    議以其員工丙○○名義，登記為超緯公司董事長，乙○○亦
    同意配合辦理，遂於九十一年三月二十六日，辦理董事長變
    更登記為丙○○。又因丁○○曾向甲○○等人調借資金投入
    前開棄土場之開發，惟嗣後之開發進度不如預期，丁○○亦
    未能依約清償其所調借之資金，乃徵得甲○○同意，邀其加
    入共同經營，並變更超緯公司董事長為甲○○，乙○○知情
    後亦同意於九十一年八月二十一日出具委託書，授權甲○○
    代為處理超緯公司董事、監察人之解任、選任等會議之召開
    ，暨於相關文件上代為簽名用印等事宜。九十一年八月二十
    九日，超緯公司乃變更董事長登記為甲○○。詎前開瑪陵坑
    棄土場之開發及獲利情形，始終不如預期，丁○○於屢遭債
    權人催討債務，又不滿乙○○未實際出資之情況下，於九十
    二年七月間乃決定以自己名義擔任超緯公司董事長，負責處
    理全部債務，並排除乙○○對超緯公司之支配權利，遂與甲○○共同基於行使偽造私文書及行使業務上登載不實文書之
    犯意聯絡，先由甲○○冒用乙○○之名義，並盜蓋其持有中
    之乙○○印章，偽造乙○○於九十二年七月二十九日辭去超
    緯公司董事職務之辭職書一件，足以生損害於乙○○。此外
    ，甲○○及董怡君（甲○○之女）則分別出具辭職書，各表
    明辭去董事長及監察人職務之意後，由丁○○、甲○○二人
    連同前述偽造之乙○○辭職書，交由不知情之大鼎聯合會計
    師事務所人員王志榮，按丁○○手寫之會議紀錄，製作於九
    十二年七月二十九日上午十時召開之超緯公司臨時股東會議
    事錄，由丁○○及甲○○二人分別為會議主席及記錄，記載
    不實之出席代表股數五千股，補選董事李宏樂及監察人呂秀
    香二人等內容；王志榮並接續依丁○○、甲○○指示之內容
    ，完成同日下午二時，由董事丁○○、甲○○及李宏樂三人
    出席，丁○○、甲○○二人分任會議主席及紀錄人員，補選
    丁○○為新任董事長之不實會議記錄後，於九十二年七月三
    十一日上午，檢附前開辭職書、臨時股東會議事錄及董事會
    議事錄，向臺北市商業管理處申請變更登記而行使之，足以
    生損害於乙○○及臺北市商業管理處對於公司登記管理之正
    確性。嗣經乙○○發覺後向檢察官提出告訴，始查悉上情。
二、案經乙○○訴由臺灣臺北地方法院檢察署檢察官偵查起訴。
　　理　由
一、訊據被告丁○○、甲○○二人固均坦承有製作乙○○辭任董
    事之辭職書，及委請王志榮製作臨時股東會議事錄及董事會
    議事錄，並請王志榮持向臺北市政府商業管理處辦理超緯公
    司變更登記等情。惟被告丁○○辯稱：該辭職書是乙○○授
    權甲○○辦理，超緯公司之債務均由伊處理，伊與乙○○、
    甲○○已經達成協議，由伊負責處理超緯公司之債務，甲○○、乙○○則同意將股份移轉予伊所有，及臨時股東會議事
    錄等文書為會計師所製作，內容伊不知情云云。被告甲○○
    則辯稱：該辭職書是乙○○授權其辦理，因瑪陵坑棄土場經
    營不善致超緯公司負債，其與乙○○、丁○○於九十二年四
    月中旬左右，在喜來登飯店十七樓商談後達成協議，其與乙○○同意將超緯公司之股份過戶給丁○○，由丁○○擔任董
    事長並負責處理超緯公司之債務，及文書均由會計師製作，
    伊沒有注意云云。
二、查被告丁○○、甲○○分別因瑪陵坑棄土場之開發案及資金
    調度關係，而分別加入原由乙○○擔任董事長之超緯公司，
    成為該公司股東，其後為慮及公司之債信評等及甲○○債權
    問題，乃徵得乙○○之同意，依序變更登記該公司之董事長
    為丙○○、甲○○，乙○○並於九十一年八月二十一日出具
    委託書，授權甲○○代為處理超緯公司董事、監察人之解任
    、選任等會議之開會，暨於相關文件上代為簽名用印等事宜
    ，業據被告丁○○、甲○○二人供明在卷，核與證人乙○○
    、丙○○證述之情節相符，並有土石方資源堆置場合作合約
    書（見臺灣臺北地方法院檢察署九十三年偵字第一四三四六
    號卷第一一０至一一五頁）、協議書（見同偵查卷第一０五
    頁）、委託書（見同偵查卷第二六頁）及臺北市政府商業管
    理處超緯公司登記案卷等件在卷可憑。又被告二人於九十二
    年七月二十九日，交付由甲○○製作完成之乙○○辭職書及
    甲○○、董怡君之董事長、監察人辭職書等件予不知情之大
    鼎聯合會計師事務所人員王志榮，委託其辦理超緯公司之董
    事、監察人、董事長及乙○○等股東之股份變更登記事宜，
    亦據證人王志榮結證在卷（見同偵查卷第九七至一００頁）
    ，核與被告二人自白之情節相符，自堪採信。惟詰之證人即
    告訴人乙○○則堅決否認授權製作辭職書及辭任董事、出讓
    股權等情，是本件所應審究者，乃被告二人是否徵得乙○○
    之同意，有權製作前開辭職書，並為後續之股權及董事等變
    更登記。
三、經查：
    (一)超緯公司原係由乙○○設立，並於被告二人加入前，登記
      為該公司之負責人，此據證人乙○○結證在卷，並有該公
      司之登記案件在卷可稽。嗣於被告丁○○因以超緯公司名
      義申請開發瑪陵坑棄土場之工程後，先後二次依序變更董
      事長為丙○○、甲○○時，均經徵得乙○○之同意，其於
      變更為甲○○時，更以委託書授權甲○○代為處理超緯公
      司董事、監察人之解任、選任等會議之開會暨於相關文件
      上代為簽名用印等事宜，亦據證人乙○○證述綦詳，並有
      該委託書一件（見同偵卷第二六頁）附卷可稽。足認超緯
      公司之董、監事等任用事宜，仍需徵得乙○○之同意；換
      言之，乙○○於被告等二人加入超緯公司後，亦未放棄對
      於該公司之權利。
    (二)被告二人雖辯稱乙○○有授權甲○○全權辦理董事辭任之
      事宜云云，並舉出乙○○於九十一年八月二十一日之委託
      書為證（見同偵查卷第二六頁）。然查，該委託書雖載有
      「委任人（即乙○○）茲委任受任人（即甲○○）代為處
      理超緯工程股份有限公司董事、監察人解任、選任相關會
      議之開會事宜，．．．」等文字，惟證人乙○○已於本院
      審理時證述該委託書所授權甲○○辦理之事，僅限於將超
  　　緯公司負責人由丙○○變更為甲○○此事等語（見本院卷
    　第一九三頁），觀以該委託書出具日期為九十一年八月二
      十一日，而超緯公司董事長，於九十一年八月二十九日確
      由丙○○變更為甲○○，有超緯公司變更登記表附卷可參
      （見同偵查卷第四一頁），參以被告二人製作乙○○辭任
      董事之辭職書為九十二年七月間，距該委託書出具時間為
      九十一年八月間已約有二年之久等情，復審酌乙○○於九
      十二年五月間因與被告二人就公司經營及營利等問題發生
      爭執，竟以挖土機為路障阻擋瑪陵坑棄土場之通路，致遭
      判刑拘役四十日，有本院九十二年易字第二三九五號刑事
      判決可參，乙○○既方於九十二年五月間因與被告二人發
      生爭執而採非法手段激烈抗議，焉有於同年七月間旋即同
      意授權辭任董事職位之理，可見證人乙○○所述非虛，被
      告二人所辯顯不足採，被告二人無權製作乙○○辭任董事
      之辭職書至為顯然。
    (三)被告二人雖又辯稱其等當時已與乙○○達成協議，由乙○○、甲○○二人將所有之超緯公司股份全數移轉予丁○○
      ，由丁○○擔任董事長，並負責處理公司債務云云，並舉
      證人丙○○之證詞為據。惟查，被告甲○○於本院準備程
      序時雖堅稱其二人與乙○○於九十二年四月間在喜來登飯
      店十七樓達成前開協議（見本院卷第八八頁），然另一被
      告丁○○於偵查中已供承：「我記得有一天在來來飯店（
      即喜來登飯店）十七樓，我們三人（指被告二人及乙○○
      ）談到公司債務如何處理，我們要求乙○○出錢，拿出百
      分之三十五之資金，即一千三百五十萬，來支付廠商應付
      款，他不願意，那天大家不歡而散，後來他果然賴皮不出
      錢，我於九十二年二月二十一日即發存證信函給他。（問
      ：因此來來飯店那一次應該是在九十二年二月二十一日之
      前？）是。（問：負責人由甲○○變更為你之事，在來來
      飯店有無談妥？）我和甲○○有提到如果你不出錢，我就
  　　和甲○○把你的股份給過戶掉，乙○○很生氣就走掉了。
    　」等語（見同偵查卷第七三頁），依被告丁○○前揭所述
      ，被告二人與乙○○在喜來登飯店之會面因不歡而散，致
      未有何具體結論，遑論達成股份移轉之協議，且被告丁○○於該次會面後，尚寄發存證信函要求乙○○履行出資義
      務，有存證信函影本在卷可參（見同偵查卷第八十頁、第
      八一頁），足認被告甲○○所辯於喜來登飯店達成協議乙
      節，純係事後虛構以圖卸責。至證人丙○○於本院審理時
      雖證稱：「九十二年五月份曾在工地看到他們三人（指被
      告二人與乙○○）在談債務的問題及廠商款項等問題，我
　　　好像有聽到甲○○、乙○○有說，所有債務及權利要轉給
  　　丁○○去處理，．．．我只聽到甲○○及乙○○說他們超
    　緯公司的股份，要全部交給丁○○」等語（見本院卷第二
      一八頁），惟其亦證稱：「聽起來大家好像都不高興的樣
      子，對於公司的營運及股份的移轉講得都不是很高興，（
      把股份轉給丁○○）是丁○○提議，（問：乙○○有無立
      刻答應？）我記不清楚了。」等語（見本院卷第二一八頁
      ），是依證人丙○○當時所聽聞之片斷記憶，並無從證實
      被告二人確已與乙○○達成股份移轉之協議，且證人丙○○亦證稱其沒有參與超緯公司股份處理之事情，亦無居中
      協調此事，是丁○○請其擔任工地現場管理，有時會開水
      車，但並沒有參與超緯公司之業務等語（見本院卷第二一
      六頁、第二一八頁、第二一九頁），是以丙○○於超緯公
      司實際擔任之職務，難認其知悉被告二人與乙○○間有無
      達成前開協議，參以乙○○前於九十二年五月間因與被告
      二人就公司經營及營利問題發生爭執，竟以違法方法阻擋
      棄土場之通路，而遭本院判刑已如前述，與證人丙○○前
      述見聞被告二人與乙○○談話氣氛不佳乙節相符，衡情，
      被告二人與乙○○間若果達成協議，當不致演變如此，足
      認被告二人前揭所辯，不足採信，乙○○仍未放棄對超緯
      公司之權利。
    (四)至被告二人所辯臨時股東會議事錄等文書均係會計師製作
　　　，伊等沒有注意，並不知情云云。惟證人王志榮於偵查中
  　　已證稱：「甲○○、丁○○在九十二年七月二十九日大約
    　早上十點多在超緯公司的會議當場一次交齊給我，包括甲○○、丁○○、乙○○、董怡君私章、超緯公司大章。．
　　　．．（問：所有變更登記文件上的章，都是委託你蓋印的
  　　？）是，是當場會議中蓋的。．．．（問：是由誰所紀錄
    　？）是丁○○用手寫好後，由我幫忙照送件的格式打字。
      ．．．（問：當天是否知悉乙○○有離職的意思？）我不
        知道，我只是送件的人，並沒有去查證。」等語，復證
    　稱：「（問：為何變成丁○○、甲○○二人的股份加起來
      就五千股了？）我也不知道，那天開會時，他們說他們的
      股份總數全部都到齊了。．．．（問：會議中他們有無提
      示過乙○○的授權書？）我沒看到。」等語綦詳（見同偵
      查卷第九七頁至第一００頁），且以王志榮為會計師事務
      所員工，其與超緯公司暨其股東間並無利害關係存在，要
      無任意製作不實文書之必要，參以乙○○確未參加相關臨
      時股東會及董事會等情，因認王志榮係受被告二人之指示
      ，在不知情之情形下，於臨時股東會議事錄及董事會議事
      錄上為不實之登載，並依被告二人指示，連同前開董事辭
      職書，持向臺北市政府商業管理處申辦變更登記，而使乙○○原有之超緯公司一千三百股股份全數過戶登記至丁○○名下，及喪失超緯公司董事一職之結果，此有變更登記
      申請書及超緯公司變更登記表附卷可參（見臺北市商業登
      記處超緯公司案卷第一四九頁、第一七五頁、第一七六頁
      ），被告二人空言否認知情云云，自不足採，足認被告二
      人並無權擅為公司變更登記，竟為不實登載並行使之，令
      乙○○、超緯公司、臺北市政府商業管理處關於公司登記
      管理之正確性受有損害，事證明確，被告二人犯行堪以認
      定。
四、按董事辭職書，涉及董事本人職位身份之利益，屬刑法第二
    百十條之私文書。又股東臨時會議事錄、董事會議事錄，依
    公司法第一百八十三條第二項、第二百零七條第二項準用第
    一百八十七條第二項之規定，屬於公司負責人應負責之業務
    範圍，自屬其業務上所應作成之文書。核被告二人所為，係
    犯刑法第二百十六條、第二百十條之行使偽造私文罪，第二
    百十六條、第二百十五條之行使業務上登載不實之文書罪，
    起訴書漏未論以刑法第二百十六條、第二百十五條，應予補
    充。被告二人利用不知情之王志榮將不實事項登載於業務上
    所掌之文書，並指示不知情之王志榮持前開偽造及不實登載
    之文書申請辦理公司變更登記而行使之，屬間接正犯。被告
    二人盜用乙○○印章行為，屬偽造乙○○辭職書私文書之部
    分行為，而偽造私文書及於業務上所掌文書登載不實之低度
    行為，各為其行使之高度行為所吸收，均不另論罪。被告二
    人利用王志榮以一申請行為，同時提出偽造私文書及業務登
    載不實文書，係以一行使行為，同時觸犯行使偽造私文書及
    行使業務登載不實文書罪，為想像競合犯，應從一重之行使
    偽造私文書罪處斷。又被告二人間互有犯意聯絡及行為分擔
    ，為共同正犯。爰審酌被告二人雖為方便處理債務問題，而
    以此非法手段變更公司登記，犯後飾詞狡辯，否認犯行，惟
    係渠等因要求告訴人出資未果，一時氣憤致罹刑章，所肇損
    害尚輕等一切情狀，量處如主文所示之刑，並諭知易科罰金
    之折算標準。
五、前開乙○○董事辭職書、臨時股東會議事錄及董事會議事錄
    ，雖係供被告犯罪所用之物，然均因提出申請而交付臺北市
    政府商業管理處保管，已屬公文書案卷之一部，而非被告所
    有，又非違禁物，爰不為沒收之諭知。至偽造之乙○○董事
    辭職書上「乙○○」之印文一枚，係被告二人所盜用，依最
    高法院四十八年臺上字第一五三三號判例所示「刑法第二百
    十九條所定沒收者以偽造之印章、印文或署押為限，盜用者
    不在其列」之意旨，爰不併為沒收之諭知，附予敘明。
六、公訴意旨另以：被告丁○○、甲○○二人利用不知情之王志
    榮持前開偽造及登載不實之文書，向臺北市政府商業登記管
    理處辦理變更登記，使該處承辦公務員信為真實，而登載於
    職務上所掌之超緯公司登記案卷公文書內，因認被告二人另
    涉刑法第二百十四條使公務員登載不實罪嫌云云。惟按刑法
    第二百十四條使公務員登載不實事項於公文書罪，須一經他
    人之聲明或申報，公務員即有登載之義務，並依其所為之聲
    明或申報予以登載，而屬不實事項者，始足構成；若其所為
    之聲明或申報，公務員尚須為實質之審查，以判斷其真實與
    否，始得為一定之記載者，即非本罪所稱之使公務員登載不
    實，最高法院七十三年度台上字第一七一０號判例、同院九
    十二年度台上字第六一六一號判決意旨可資參照。又依公司
    法第三百八十八條規定：「主管機關對於公司登記之申請，
    認為有違反本法或不合法定程式者，應令其改正，非俟改正
    合法後，不予登記。」，準此，本件主管機關臺北市政府商
    業登記管理處承辦公務員對於前揭超緯公司申請變更登記事
    項，應認有實質審查權，參以上開說明，本件應不構成使公
    務員登載不實罪，公訴人就此尚有誤解，而公訴意旨認此部
    分與前開經論罪科刑之部分有牽連犯之裁判上一罪關係，從
    而，爰就此部分不另為無罪之諭知，附此敘明。
據上論斷，應依刑事訴訟法第二百九十九條第一項前段，刑法第
二十八條、第二百十六條、第二百十條、第二百十五條、第五十
五條、第四十一條第一項前段，罰金罰鍰提高標準條例第一條前
段、第二條，判決如主文。
本案經檢察官游儒倡到庭執行職務。
中    華    民    國   九十四   年   七   月  二十六  日
                刑事第十一庭審判長法  官  劉方慈
                                  法  官  雷淑雯
                                  法  官  陳正昇
以上正本證明與原本無異。
如不服本判決，應於判決送達後十日內向本院提出上訴狀 (應抄
附繕本)。告訴人或被害人如對於本判決不服者，應具備理由請
求檢察官上訴，其上訴期間之計算係以檢察官收受判決正本之日
期為準。
                                  書記官  陳豪達
中    華    民    國   九十四   年   七   月　二十八  日
